【裁判字號】    97,裁,3395
【裁判日期】    970630
【裁判案由】    債務人異議之訴
【裁判全文】
最  高  行  政  法  院  裁  定
                                      97年度裁字第3395號
抗  告  人  振發冷凍企業股份有限公司
代  表  人  甲○○
上列抗告人因與相對人高雄市環境保護局間債務人異議之訴事件
，對於中華民國95年7月14日高雄高等行政法院95年度訴字第40
號裁定提起抗告，本院裁定如下︰
    主  文
原裁定廢棄，應由高雄高等行政法院更為裁判。
    理  由
一、本件抗告人前因欠繳民國79年度違反水污染防治法之罰鍰新
    臺幣（下同）512,571元，經相對人移送臺灣高雄地方法院
    強制執行，因抗告人無財產可供執行，遂取得該院所核發79
    年5月23日79執罰989字第11323號債權憑證，嗣因發現抗告
    人現有財產可供執行，高雄市政府遂以94年10月25日環二字
    第0940053132號行政執行案件移送書，再移送法務部行政執
    行署高雄執行處執行。抗告人以：其從未收受相對人所發任
    何處分書或催繳書，迨至94年11月15日突然接獲執行命令。
    觀之相對人所發違反水污染防治法案件罰鍰催繳單所載日期
    為78年11月24日，已將近16年之久，再從臺灣高雄地方法院
    79年5月23日所發債權憑證日期起算，至移送執行之日即94
    年10月25日止，已經過15年又6個月，非但已逾民法第125條
    所定15年時效期間，亦逾行政執行法第7條所定5年時效期間
    ，本件罰鍰之請求權已罹時效消滅，法務部行政執行署高雄
    行政執行處94年11月1日雄執中字94年水污罰執字第
    00100466號執行命令應予撤銷等語，為此提起本件債務人異
    議之訴。
二、原法院以：按行政訴訟法第307條所定之債務人異議之訴，
    規定於行政訴訟法第8編強制執行中，由該編第305條第1項
    及第4項規定以觀，足知債務人異議之訴係於債權人依行政
    訴訟法第305條第1項或第4項規定之執行名義，即命債務人
    為一定給付之確定裁判或依行政訴訟法成立之和解，及其他
    依行政訴訟法所為之裁定而得為強制執行，或科處罰鍰之裁
    定，聲請高等行政法院強制執行，債務人對該執行名義所示
    之實體請求權有所爭執時，方有其適用。易言之，倘債權人
    非以前揭執行名義聲請強制執行，債務人自無依據行政訴訟
    法第307條規定向高等行政法院提起債務人異議之訴之適用
    。查本件由法務部行政執行署高雄行政執行處所為之強制執
    行程序，非由相對人（債權人）聲請高等行政法院執行之案
    件，且其據以強制執行之執行名義亦非相對人（債權人）依
    行政訴訟法第305條第1項或第4項規定取得之執行名義，從
    而，抗告人向原審法院提起本件債務人異議之訴，核與行政
    訴訟法第305條及第307條規定之要件不符等由，因而駁回抗
    告人於原審之訴。
三、本院按：「行政執行名義成立後，如有消滅或妨礙債權人請
    求之事由發生，不論其執行名義為何，於強制執行程序終結
    前應許債務人提起異議之訴，以排除強制執行。行政訴訟法
    第307條前段規定：『債務人異議之訴，由高等行政法院受
    理』，應認其係屬行政訴訟法關於債務人異議訴訟類型之規
    定。雖該條係列於同法第8編，但既未明定僅以同法第305條
    第1項或第4項規定之執行名義為強制執行者為限，始有其適
    用，則行政處分之受處分人，於行政機關以行政處分為執行
    名義行強制執行時，如於執行名義成立後有消滅或妨礙債權
    人請求之事由發生，亦得於強制執行程序終結前，向高等行
    政法院提起債務人異議之訴。」（本院97年度5月份第1次庭
    長法官聯席會議決議參照）經查：原審依前開理由駁回抗告
    人於原審之訴，固非無據，惟依前開說明，抗告人提起本件
    債務人異議之訴，並非法所不許，原審自程序上駁回抗告人
    於原審之訴，經核即有未合。抗告人抗告意旨指摘原裁定違
    誤，求為廢棄，即為有理由，應由本院將原裁定予以廢棄，
    並發回原審法院詳為調查後，更為適法之裁判。
四、據上論結，本件抗告為有理由，依行政訴訟法第272條、民
    事訴訟法第492條，裁定如主文。
中    華    民    國    97    年    6     月    30    日
                    最高行政法院第六庭
                        審判長法官  吳  明  鴻
                              法官  姜  仁  脩
                              法官  林  茂  權
                              法官  侯  東  昇
                              法官  林  樹  埔
以  上  正  本  證  明  與  原  本  無  異
中    華    民    國    97    年    7     月    1     日
                              書記官  阮  思  瑩


司法院資訊處製作；財團法人民間司法改革基金會備份。
